Simulación de variables discretas
=================================


```{r setup, include=FALSE}
# Este trozo de código se evalúa pero no se muestra...
knitr::opts_chunk$set(cache = TRUE, cache.path='cache/')
# Pendiente: incluir código práctica...
```

***Pendiente: ejemplos y teoría***

Ejercicios
----------

```{exercise}
``` 
Se pretende simular valores de una distribución
$\mathcal{B}(10,0.5)$. Para ello:

a)  Generar, por el método de la transformación cuantil usando
    búsqueda secuencial, una muestra de $nsim=10^{5}$ observaciones
    de esta variable. Obtener el tiempo de CPU empleado. Aproximar
    por simulación la función de masa de probabilidad, representarla
    gráficamente y compararla con la teórica. Calcular también la
    media muestral (compararla con la teórica $np$) y el número
    medio de comparaciones para generar cada observación.
    

```{r }
rfmp <- function(x, prob = 1/length(x), nsim = 1000) {
  # Simulación nsim v.a. discreta a partir de fmp
  # por inversión generalizada (transformación cuantil)
  # Inicializar FD
  Fx <- cumsum(prob)
  # Simular
  X <- numeric(nsim)
  U <- runif(nsim)
  for(j in 1:nsim) {
    i <- 1
    while (Fx[i] < U[j]) i <- i + 1
    X[j] <- x[i]
    ncomp <<- ncomp + i
  }
  return(X)
}


# Simular binomial
set.seed(54321)
n <- 10
p <- 0.5
nsim <- 10^5

x <- 0:n
fmp <- dbinom(x, n, p)

ncomp <- 0
system.time( rx <- rfmp(x, fmp, nsim) )

# Aproximación media
mean(rx)
n*p

# Número de comparaciones
ncomp/nsim
sum((1:length(x))*fmp) # Valor teórico

# Análisis resultados
res <- as.data.frame(table(rx)/nsim)
names(res) <- c("x", "psim")

# Comparación teórica
plot(as.matrix(res), type="h")
points(x, fmp, pch=4)

res$pteor <- fmp
res

# Errores
max(abs(res$psim - res$pteor))
max(abs(res$psim - res$pteor) / res$pteor)

# NOTA: Puede ocurrir que no todos los valores sean generados en la simulación
# Si length(x) > length(psim) el código anterior (res$pteor <- fmp) producirá un error
# Alternativamente:
res <- data.frame(x = x, pteor = fmp, psim = 0)
res.sim <- table(rx)/nsim
index <- match(names(res.sim), x)
res$psim[index] <- res.sim
# entre muchas otras posibilidades...
```


b)  Repetir el apartado anterior ordenando previamente las
    probabilidades en orden decreciente y también empleando la
    función `sample` de R.

```{r }
tini <- proc.time()

ncomp <- 0
ind <- order(fmp, decreasing=TRUE)
rx <- rfmp(x[ind], fmp[ind], nsim)

tiempo <- proc.time() - tini
tiempo

# Número de comparaciones
ncomp/nsim
sum((1:length(x))*fmp[ind]) # Valor teórico
```

Como se comentó en el Capítulo de [Números aleatorios en R][Números aleatorios en R] 
en `R` se recomienda emplear la función `sample` 
(implementa eficientemente el método de Alias,
descrito en el apartado d)):
`sample(x, size, replace = FALSE, prob = NULL)`.

```{r }
system.time( rx <- sample(x, nsim, replace = TRUE, prob = fmp) )

# Si n >> 30
# Aproximación normal con corrección continuidad
mean <- n*p
sd <- sqrt(n*p*(1-p))
# curve(dnorm(x, mean, sd), add = TRUE, col='blue')

res$pnorm <- pnorm(x+0.5,mean,sd)-pnorm(x-0.5,mean,sd)
res
max(abs(res$pnorm - res$pteor))
max(abs(res$pnorm - res$pteor) / res$pteor)

system.time( rx <- pmax(0, pmin(n, round( rnorm(nsim, mean, sd) ))) )

table(rx)/nsim

# Realmente las prob de los extremos serían mayores...
res$pnorm[1] <- pnorm(0.5, mean, sd)
res$pnorm[n+1] <- 1 - pnorm(n-0.5, mean, sd)
```


c)  Diseñar una rutina que permita generar $nsim$ valores de una
    distribución discreta usando una tabla guía. Repetir los pasos
    de los apartados anteriores empleando esta rutina (con $m=n-1$).

```{r }
rfmp.tabla <- function(x, prob = 1/length(x), m, nsim = 1000) {
  # Simulación v.a. discreta a partir de función de masa de probabilidad
  # por tabla guia de tamaño m
  # Inicializar tabla y FD
  Fx <- cumsum(prob)
  g <- rep(1,m)
  i <- 1
  for(j in 2:m) {
    while (Fx[i] < (j-1)/m) i <- i+1
    g[j] <- i
  }
  # Generar valores
  X <- numeric(nsim)
  U <- runif(nsim)
  for(j in 1:nsim) {
    i <- g[floor(U[j]*m)+1]
    while (Fx[i] < U[j]) i <- i + 1
    X[j] <- x[i]
  }
  return(X)
}

system.time( rx <- rfmp.tabla(x, fmp, n-1, nsim) )

# Análisis resultados
res <- as.data.frame(table(rx)/nsim)
names(res) <- c("x", "psim")

# Comparación teórica
plot(as.matrix(res), type="h")
points(x, fmp, pch=4)
```


d)  Diseñar una rutina que permita generar $nsim$ valores de una
    distribución discreta usando el método de Alias. Repetir los
    pasos de los apartados anteriores empleando esta rutina.
    Comparar los resultados obtenidos.


```{r }
rfmp.alias <- function(x, prob = 1/length(x), nsim = 1000) {
  # Inicializar tablas
  a <- numeric(length(x))
  q <- prob*length(x)
  low <- q < 1
  high <- which(!low)
  low <- which(low)
  while (length(high) && length(low)) {
    l <- low[1]
    h <- high[1]
    a[l] <- h
    q[h] <- q[h] - (1 - q[l])
    if (q[h] < 1) {
      high <- high[-1]
      low[1] <- h
    } else low <- low[-1]
  } # while
  # Generar valores
  V <- runif(nsim)
  i <- floor(runif(nsim)*length(x)) + 1
  return( x[ ifelse( V < q[i], i, a[i]) ] )
}


system.time( rx <- rfmp.alias(x,fmp,nsim) )

# Análisis resultados
res <- as.data.frame(table(rx)/nsim)
names(res) <- c("x", "psim")

# Comparación teórica
plot(as.matrix(res), type="h")
points(x, fmp, pch=4)
```


```{exercise}
``` 
Considera la variable aleatoria con función
de distribución dada por: 
$$F(x)=\left\{
\begin{array}
[c]{cl}0 & \mbox{si $x<0$}\\
\frac{x}{2}+\frac{1}{10} & \mbox{si $x\in[0,\frac{1}{5})$}\\
x+\frac{1}{10} & \mbox{si $x\in[\frac{1}{5},\frac{9}{10}]$}\\
1 & \mbox{en otro caso}
\end{array}
\right.$$


Función de distribución:

```{r }
fdistr <- function(x) {
ifelse(x < 0, 0,
    ifelse(x < 1/5, x/2 + 1/10,
        ifelse(x <= 9/10, x + 1/10, 1) ) )
}
# Empleando ifelse se complica un poco más pero el resultado es una función vectorial.
curve(fdistr(x), from = -0.1, to = 1.1, type = 's', 
      main = 'Función de distribución')
# Discontinuidades en 0 y 1/5
abline(h = c(1/10, 2/10, 3/10), lty = 2) 
```


```{remark}
Esta variable toma los valores 0 y 1/5 con probabilidad 2/10 = 1/5.
``` 

     
a)  Diseña un algoritmo basándote en el método de inversión generalizado 
    para generar observaciones de esta variable.

El algoritmo general es siempre el mismo. Empleando la función cuantil:
$$Q\left( u\right) = \inf \left\{ x\in \mathbb{R}:F\left( x\right) 
\geq u\right\},$$
el algoritmo sería:

1. Generar $U\sim \mathcal{U}\left( 0,1\right)$

2. Devolver $X=Q\left( U\right)$

En este caso concreto:

1. Generar $U\sim \mathcal{U}\left( 0,1\right)$

2. Si $U < \frac{1}{10}$ devolver $X = 0$

3. Si $U < \frac{2}{10}$ devolver $X = 2(U - \frac{1}{10})$

4. Si $U < \frac{3}{10}$ devolver $X = \frac{2}{10}$

5. En caso contrario devolver $X = U - \frac{1}{10}$

       
b)  Implementa el algoritmo en una función que permita generar $nsim$ 
    valores de la variable.   

```{r }
# Función cuantil:
fquant <- function(u) {
ifelse(u < 1/10, 0,
     ifelse(u < 2/10, 2*(u - 1/10),
            ifelse(u < 3/10, 2/10, u - 1/10) ) )
}
# Función para generar nsim valores:
rx <- function(nsim) fquant(runif(nsim))
```

Ejemplo:

```{r }
set.seed(1)
nsim <- 10^4
system.time(simx <- rx(nsim))

hist(simx, breaks = "FD", freq = FALSE)
```

En este caso como no es una variable absolutamente continua mejor emplear 
la función de distribución para compararla con la teórica:

```{r }
curve(ecdf(simx)(x), from= -0.1, to = 1.1, type = "s")
curve(fdistr(x), type = "s", lty = 2, add = TRUE)
```


```{exercise}
fin de práctica
``` 
Se pretende simular $nsim=10^{4}$ observaciones de una variable
hipergeométrica (`dhyper(x, m, n, k)`) de parámetros $m=$ el nº 
de grupo multiplicado por 10, $n=100-m$ y $k=20$

a)  Comprobar que el rango de posibles valores de esta variable es
    `max(0, k-n):min(m, k)`. Generar los valores empleando el método
    de la transformación cuantil usando búsqueda secuencial. Obtener
    el tiempo de CPU empleado. Aproximar por simulación la función
    de masa de probabilidad, representarla gráficamente y compararla
    con la teórica. Calcular también la media muestral (compararla
    con la teórica $km/(m+n)$) y el número medio de comparaciones
    para generar cada observación.

b)  Repetir el apartado anterior ordenando previamente las
    probabilidades en orden decreciente y también: empleando la
    función `sample` de R, mediante una tabla guía (con
    $k-1$ subintervalos) y usando el método de Alias.


## Métodos específicos para generación de distribuciones notables

***Pendiente: algunos ejemplos del libro de Ricardo 
y de las funciones implementadas en R*** 
